【裁判字號】    94,訴,744
【裁判日期】    950227
【裁判案由】    強盜
【裁判全文】
臺灣臺北地方法院刑事判決       九十四年度訴字第七四四號
公  訴  人  臺灣臺北地方法院檢察署檢察官
被      告  乙○○
指定辯護人  甲○公設辯護人  曾德榮
上列被告因強盜案件，經檢察官提起公訴（九十四年度偵字第
七六一一號），甲○判決如下：
    主  文
乙○○意圖為自己不法之所有，攜帶兇器，以強暴，至使不能抗
拒，而取他人之物，累犯，處有期徒刑玖年。
    事  實
一、乙○○前因違反肅清煙毒條例案件，經臺灣板橋地方法院於
    民國八十三年十一月四日以八十三年度訴字第四○四號判決
    判處有期徒刑四年三月，並經臺灣高等法院於八十四年一月
    二十六日以八十三年上訴字第七七三七號判決駁回上訴而判
    決確定，而於八十四年三月九日發監執行，並於八十五年九
    月假釋出監，旋其假釋經撤銷，而於八十七年九月二十五日
    入監執行殘刑二年二月十七日，且於八十九年十月十三日縮
    短刑期執行完畢。乙○○於九十四年四月三十日上午八時許
    ，在臺北市大安區○○○路○段二百一十七巷四弄口，見丙
    ○○側背黑色背包獨自行走，竟意圖為自己不法之所有，而
    基於加重強盜之犯意，隨手拾起地面客觀上對人之生命身體
    構成威脅之磚塊一塊，由後方敲擊丙○○後腦部，以此強暴
    方式致丙○○倒地並因而受有頭皮撕裂傷一公分之傷害，且
    丙○○倒地後，即由頭部流血沿臉部、身體至地面而已達不
    能抗拒之程度，前開磚塊亦因此斷裂成二截，乙○○旋又拿
    起上開斷裂磚塊之其中一塊，砸向已倒臥在地之丙○○胸部
    ，幸丙○○見狀側身躲過，並起身往該路段二百一十七巷七
    弄方向走避，乙○○即取去丙○○因其強暴行為掉落地上之
    黑色背包（內有鉛筆盒、雨傘、手機、二本記事本、小刀、
    金幣、美元硬幣、識別證、動物牙齒項鍊、水瓶、計算機等
    物），與另塊已斷裂之磚塊，往該路段二百一十七巷四弄方
    向逃逸。適上開情事為計程車司機李國華路過目睹報警，臺
    北市政府警察局大安分局新生南路派出警員遂趕往追捕，乙
    ○○見員警到來，即將黑色背包及其內部分物品棄置路旁，
    並逃往該路段二百四十八巷二十號正義國宅頂樓，嗣經警當
    場逮捕，並扣得前揭黑色背包、小刀一把以及乙○○攻擊丙
    ○○頭部所用業已斷裂之磚塊二塊，始悉上情。
二、案經丙○○訴由臺北市政府警察局大安分局報告臺灣臺北地
    方法院檢察署檢察官偵查起訴。
    理  由
甲、程序部分
    按被告以外之人於偵查中向檢察官所為之陳述，除顯有不可
    信之情況者外，得為證據，刑事訴訟法第一百五十九條之一
    第二項定有明文。查證人即路過目睹之計程車司機李國華、
    證人即當天趕往現場逮捕被告之警員王育蒼、侯建華，其等
    於偵查中向檢察官所為之證述，均經具結在卷，有結文在卷
    可參（見偵卷第五三、七五至七八頁），且證人李國華係於
    駕車營業途中適巧目擊，而證人王育蒼、侯建華，均係據報
    後趕往現場處理之值勤員警，其等與告訴人及被告均素不相
    識，自無設詞誣攀而甘冒刑責訴追之理，是其等證詞均無顯
    有不可信之情形，而認應具證據能力，合先敘明。
乙、實體部分
一、訊據被告乙○○雖坦承於上開時地持磚塊擊向告訴人丙○○
    後腦，又拾起該磚塊斷裂後之一塊砸向告訴人胸部，告訴人
    乃因而倒地而取走告訴人所有之黑色背包其內所放置之小刀
    等物品之事實，然矢口否認有何加重強盜犯行，並辯稱：伊
    當時係基於自我防衛之意思，因為告訴人之背包內有武器，
    為了制敵機先，才會先發制人拿走告訴人的背包，並無意圖
    為自己不法所有之強盜犯意云云；公設辯護人則另為被告辯
    護稱：被告常於案發地點附近出入，該處民眾均善待被告，
    被告並無需為了些許財物而觸犯強盜罪，且由被告僅取走背
    包內可以當作武器之小刀、識別證及動物牙齒項鍊，並未取
    走值錢之手機等財物尤可證明被告並無強盜犯意，而係誤認
    告訴人將持武器攻擊，乃以磚塊攻擊告訴人，屬於誤想防衛
    ，另依被告開庭時異常之回答狀況，以及由被告於鑑定時未
    依醫生要求配合回答等情，顯見其精神狀況並非正常，不得
    僅憑精神鑑定報告作為認定等語。甲○經查：
（一）被告持磚塊攻擊告訴人並取去告訴人背包內之小刀等物品
      ，旋遭據報到場警員查獲之事實，業據被告於偵審中供承
      不諱，核與證人即告訴人丙○○到庭證述：「九十四年四
      月三十日上午八時左右，我走在忠孝東路三段二百一十七
      巷國際橋藝中心附近的巷子，感覺有衝擊的力道從我後方
      頭上壓下去，我就跪倒在地上，看到頭部左側有流血，血
      流到眼睛附近，但是左邊眼睛看不到，我就回頭看到被告
      ，而且我倒在地上的時候有看到磚頭掉在地上碎成兩半，
      接著看到被告過去撿起磚頭，往我身上胸腹部砸過來，接
      著被告又撿起另外半塊磚頭要打我，我就往橋藝中心的方
      向跑走，我被打之後背包滑下來掉在地上，後來背包怎麼
      樣我就不知道了，直到第二天我看到新聞，才知道被告拿
      著我的背包跑掉。當時我的黑色背包內有鉛筆盒、雨傘、
      手機、二本筆記本、小刀、金幣、美元硬幣、識別證、動
      物牙齒項鍊、水瓶及計算機」等語相符（見甲○卷第一一
      ０至一一四頁），復據證人即目擊案發經過之計程車司機
      李國華具結證述：「我開計程車，看到告訴人及被告二人
      都在我前面，背對著我往前走，這個黑衣人即被告，突然
      在地上撿起一磚塊，並快跑向前往前面那個人即告訴人的
      頭部左後腦砸下去，告訴人即往右邊仰倒下去，且磚塊斷
      成兩截，但黑衣人即被告又拿起半塊磚塊再往倒在地上的
      告訴人胸前丟去，但被告訴人閃開，告訴人爬起來就往前
      跑，側背的背包掉落在地上，黑衣人即被告就用腳踢包包
      好幾下，就把包包拿起背著，再撿起另外的磚塊往四弄底
      跑，我就打電話報警」等情詳實（見偵卷第五十頁），並
      與證人即值勤警員王育蒼、侯建華結證據報到場查獲被告
      之經過大致相符（見偵卷第七三頁），此外，並有贓物認
      領保管單在卷可稽（見偵卷第十八頁），而告訴人因遭被
      告持磚塊毆打而受有頭皮撕裂傷之事實，亦有九十四年四
      月三十日臺北市立聯合醫院仁愛院區診字第七六六號診斷
      證明書及驗傷診斷書附卷足參（見偵卷第二十、二一頁）
      ，故被告於前揭時地持磚塊攻擊告訴人，並於告訴人受傷
      倒地後取去告訴人背包內之小刀等物品之事實，首堪認定
      。
（二）次查，被告持磚塊攻擊告訴人後腦，告訴人即因而倒地，
      且其倒地後之狀況業據其證稱：「我當時頭很暈，血已經
      流到眼睛、上衣及褲子到腳及地上，所以我當時看不太清
      楚」等語綦詳（見甲○卷第一一一頁），並衡諸被告所持
      以攻擊之磚塊質地堅硬，亦有該業已斷裂之磚塊扣案可資
      佐證，且按強盜罪之所謂「不能抗拒」，係指行為人所為
      之強暴、脅迫等不法行為，就當時之具體事實，予以客觀
      之判斷，足使被害人身體上或精神上達於不能或顯難抗拒
      之程度而言（最高法院九十一年台上字第二九０號判決要
      旨參照），故被告持磚塊攻擊告訴人後腦致其倒地，並且
      出血甚多而已視線不清，客觀上已足認告訴人當時已因被
      告施用之強暴行為，而達不能抗拒之程度，且由告訴人遭
      攻擊後隨即逃離亦資佐證告訴人不能抗拒，故被告於告訴
      人不能抗拒後，旋即取去告訴人之背包，即已該當強盜罪
      之構成要件，然由前揭客觀情事已足認定告訴人於案發時
      係屬不能抗拒，是告訴人主觀上雖認其有抵抗能力，亦難
      援為有利於被告之認定。
（三）另查，被告雖又辯稱：伊係出於自我防衛之意思而持磚塊
      攻擊告訴人，以避免遭告訴人持背包內之小刀攻擊云云，
      惟審酌告訴人遭被告持磚塊攻擊之經過，業據證人丙○○
      證述：「之前沒有見過被告，在被磚塊擊中之前也沒有與
      人發生衝突，也沒有將手伸入背包內，小刀是放在背包內
      ，而且背包拉鍊有拉上，被告看不到‧‧‧身上攜帶小刀
      的用途是平常割東西及割紙都很方便」等語明確（見甲○
      卷第一一二、一一三頁），核與目擊證人李國華證述：「
      被告攻擊告訴人前，告訴人沒有往後看，告訴人走在前面
      ，根本不知道被告要打他」等語互核相符（見偵卷第五十
      頁），另參酌告訴人所使用之背包為黑色塑膠材質，並無
      法由外透視其內裝置何物，有蒐證照片在卷可佐（見偵卷
      第十七頁），且被告亦自承：伊不知道刀子在告訴人背包
      內等語在卷（見偵卷第五一頁），足認被告於持磚塊攻擊
      告訴人，並因而致告訴人倒地而取去告訴人背包查看其內
      物品之前，並不知告訴人背包內放置有小刀，是被告事後
      辯稱係基於自我防衛避免遭告訴人持小刀攻擊，並無強盜
      犯意云云，即非可採。
（四）再查，公設辯護人雖亦具狀辯護稱：本件被告係屬誤想防
      衛，並無不法所有意圖等語，然按，事實上無阻卻違法事
      由存在而誤為存在，並因而實施行為者，稱為阻卻違法事
      由錯誤。關於阻卻違法前提事實之誤認，如本無現在不法
      之侵害，而誤認為有此侵害之存在而為正當防衛，此即屬
      於誤想防衛。誤想防衛本非正當防衛，蓋其欠缺正當防衛
      要件之現在不法侵害，故誤想防衛不阻卻違法性。然而對
      於此種情形，即不知所實施者為違法行為，是其得為阻卻
      故意。惟告訴人並無任何攻擊被告之行為，且被告於持磚
      塊攻擊告訴人之前，亦不知告訴人背包內放置有小刀等情
      ，詳如前述，是被告於行為時並無現在不法侵害之存在，
      ，從而亦無防衛過當或誤想防衛而得阻卻故意之可言。再
      者，雖被告僅取去背包內之小刀及動物項鍊等物，而仍有
      手機等財物遺留案發現場，然上開小刀及動物項鍊之所有
      權本屬告訴人所有，且客觀上亦具有財產價值，是被告明
      知該等物品係告訴人所有，仍以持磚攻擊方式而取去並進
      而逃逸，是其顯有為自己不法所有之意圖，彰彰明甚。
（五）又查，甲○參酌被告於偵審中歷次庭訊時對於各項問題均
      能理解其義，並充分就事實經過為完整陳述，且更於甲○
      審理時就有無不法所有意圖之強盜犯意乙節提出答辯（見
      甲○卷第一二０、一二一頁），復佐以被告自九十四年四
      月三十日執行羈押後，在臺灣臺北看守所內亦未與人口角
      而能參與團體生活等情，已難認被告就事物認知及辨別是
      非能力有何減低或欠缺之情事，再衡酌臺北市立聯合醫院
      松德院區精神鑑定報告結果認為：被告對於簡短問候、基
      本生活常識皆可回答，生活應可自理並維持一定程度以上
      之現實判斷力，無明顯認知、注意力及定向感之缺損，並
      無證據顯示其於行為時受明顯精神病症狀影響而致有精神
      耗弱或心神喪失之情形，亦有臺北市立聯合醫院九十五年
      一月五日北市醫松字第０九五三一０八四四００號函所附
      之精神鑑定報告書在卷足憑（見甲○卷第七九至八一頁）
      ，故被告既無精神耗弱或心神喪失情事，自無從解免強盜
      罪責。
（六）綜上所述，被告所為上開辯解，係屬事後卸責之詞，不足
      採信。從而本件事證明確，被告加重強盜犯行洵堪認定，
      應依法論科。
二、查扣案磚塊質地堅硬，在客觀上足以對人之生命身體造成威
    脅，而屬兇器，是核被告所為，係犯刑法第三百三十條第一
    項之攜帶兇器強盜罪。查被告有如犯罪事實欄所載之前案及
    執行紀錄之事實，有臺灣高等法院被告全國前案紀錄表在卷
    可稽（見甲○卷第八頁），復經甲○調取臺灣臺北地方法院
    檢察署八十七年執助字第一四八六號執行卷核閱無訛，被告
    於受有期徒刑執行完畢五年內，再犯本件有期徒刑以上之罪
    ，為累犯，應依刑法第四十七條之規定，加重其刑。爰審酌
    被告於日間公然持路邊磚塊攻擊告訴人對社會秩序及告訴人
    所生危害甚鉅、目的、所受之刺激、手段、品行、智識程度
    、所得財物價值尚非過鉅及犯罪後坦承事實經過然否認有犯
    罪故意之態度等一切情狀，量處如主文所示之刑，以示懲戒
    。末查，扣案之斷裂磚塊二塊，非屬違禁物，且係被告隨手
    取得而非其所有之物，爰不併為沒收之諭知；另檢察官雖請
    求量處被告有期徒刑十五年，然甲○衡諸被告所得財物尚非
    過鉅，且於警詢、偵查及甲○審理期間就持磚頭攻擊告訴人
    之事實經過均供述明確，因認以量處如主文所示之刑為適當
    ，均附此敘明。
據上論斷，應依刑事訴訟法第二百九十九條第一項前段，刑法第
三百三十條第一項、第四十七條，判決如主文。
本案經檢察官林宗志到庭執行職務。
中    華    民    國   九十五   年   二  月  二十七   日
                       刑事第十四庭審判長法  官吳靜怡
                                         法  官李家慧
                                         法  官劉煌基
上正本證明與原本無異。
如不服本判決，應於判決送達後10日內向甲○提出上訴狀（應抄
附繕本）。告訴人或被害人如對於本判決不服者，應具備理由請
求檢察官上訴，其上訴期間之計算係以檢察官收受判決正本之日
期為準。
                                         書記官林妙穗
中    華    民    國   九十五   年   二  月  二十七   日
附錄論罪法條：
中華民國刑法第330條
犯強盜罪而有第 321 條第 1 項各款情形之一者，處 7 年以上有
期徒刑。
前項之未遂犯罰之。


司法院資訊處製作；財團法人民間司法改革基金會備份。
